【裁判字號】    98,保險,5
【裁判日期】    980625
【裁判案由】    給付保險金
【裁判全文】
臺灣新竹地方法院民事判決               98年度保險字第5號
原      告  甲○○
            乙○○
共      同
訴訟代理人  鄭洋一律師
複  代理人  呂雅莘律師
被      告  三商美邦人壽保險股份有限公司
法定代理人  丙○○
訴訟代理人  黃世芳律師
上列當事人間給付保險金事件，本院於民國98年6月11日辯論終
結，判決如下：
    主  文
被告應給付原告新台幣貳佰萬元，及自民國97年8月10日起至清
償日止，按年息百分之十計算之利息。
原告其餘之訴駁回。
訴訟費用由被告負擔。
本判決第一項於原告以新臺幣陸拾陸萬元之現金或等值之台灣銀
行可轉讓定期存單為被告供擔保後，得假執行。但被告如於假執
行程序實施前，以新臺幣貳佰壹拾陸萬元為原告預供擔保，得免
為假執行。
原告其餘假執行之聲請駁回。
    事實及理由
一、原告起訴主張
（一）訴外人唐若騰於民國96年8月1日向被告公司投保「三商美
      邦祥安終身壽險保險」為主約、另附加「三商美邦人壽定
      期壽險」及「三商美邦人壽個人傷害保險」為附約，並指
      定原告為受益人。訴外人唐若騰於97年4月5日在新竹市○
      ○路○段10號之SOGO123大樓不幸發生墜樓意外身亡。原
      告於97年7月中旬向被告申請保險理賠，被告延遲至97 年
      12月10日始給付終身壽險新台幣 (下同)25 萬元及定期壽
      險75萬元部分，且以本件事故有除外責任之適用為理由，
      拒絕理賠意外傷害保險之身故保險金200萬元。系爭傷害
      保險契約第5條約定，意外傷害事故指非由疾病引起之外
      來突發事故，保險法第131條亦規定，意外傷害只非由疾
      病引起之外來突發事故所致，訴外人唐若騰係因意外墜樓
      身亡，與系爭傷害保險契約第5條及保險法第131條規定之
      意外定義相符。被告應依契約約定給付意外身故保險金
      200萬元。
      又依據保險法第34條規定，保險契約之賠償金應於接到通
      知後15日為給付，如因可歸責於保險人之事由而未能於期
      限內為給付，應給付年利一分（10％）之遲延利息。被告
      於97年7月25日受理原告本件保險理賠，被告並未在法定
      之15日內給付保險金，原告自得自法定期間屆滿後之97年
      8 月9日起至清償日止，請求按保險金額年利10％計算之
      遲延利息。
（二）對被告抗辯之陳述
      1.本案經檢察官指揮進行偵查並解剖被保險人遺體後，由
        法務部法醫研究所所出具之鑑定報告書中記載：關於被
        保險人唐若騰之毒物化學檢驗為「送驗血液經檢驗結果
        發現含酒精355mg/dL（即0.355％）」，濃度已達重度
        酩酊深醉狀態，另臺灣新竹地方法院檢察署檢察官之相
        驗報告書中亦詳載本件事故係因被保險人在重度酩酊深
        醉狀態下，站立於僅有24.5公分寬度之狹窄無護欄陽台
        上，因酒醉站立不穩，而不慎墬落大樓，其發生出於非
        由疾病所引起之外來突發事故所致至為明確。
      2.本件被保險人係因酒醉陷於重度酩酊而意識錯亂，無法
        自由決定其意志行為而發生死亡之結果者或無法辨識其
        行為而站立不穩墬下大樓，依實務見解，保險人本應給
        付保險金。倘被保險人出於自由意志下接近危險源，確
        信不會致死卻因不可預期、出乎意料之外之情形發生死
        亡結果時，仍屬於保險法上之意外被保險人縱係故意攀
        爬窗台（原告否認之），但爬出窗台後仍有一平台可供
        站立，而本件保險事故之發生係因被保險人站立於僅有
        24.5公分寬度之狹窄無護欄陽台上，因酒醉站立不穩，
        而不慎墬落大樓所致，故站立不穩而墬樓始為發生保險
        事故之直接原因，攀爬窗台僅為其前階段行為，且攀爬
        窗台至外面陽台未必一定發生墬樓之結果。被告公司主
        張若非被保險人故意攀爬窗台，根本不會墬樓等語云云
        ，其所主張之因果關係歷程未免過遠。
      3.本件被保險人唐若騰死亡時年僅二十九歲，由其生前有
        固定工作，服務於千山淨水公司，並有固定收入及存款
        ，亦與女友有結婚之準備，且於死亡前一天曾與姐姐即
        原告乙○○提及其未來之規劃等等情狀，有唐若騰於新
        竹樹林頭郵局之郵政存簿儲金簿、華南商業銀行之活期
        儲蓄存款存摺、台北富邦風城分行之證券存摺影本及生
        前女友丁○○、姐姐唐若騰所具之陳述書可參，另被保
        險人唐若騰投保被告公司之保險起因係其小阿姨同瑞（
        唐若騰自幼喪母，小阿姨代母職）曾任職於安泰人壽保
        險公司，深知保險規劃之重要，因而主動為被保險人規
        劃相關保險，其離開安泰人壽後服務於房屋仲介公司時
        ，認識系爭保險契約業務員蔡欣耘之父親（亦為被告公
        司員工），透過其輾轉介紹牽線，被保險人始向被告公
        司投保系爭保險，並在業務員之勸說下提高投保金額，
        故被保險人確係出於預定結婚及未來之夢想而規劃保險
        ，並無其他不法意圖，此有被保險人小阿姨同瑞所具之
        陳述書及保險契約業務員蔡欣耘向被告公司所出具之報
        告書可證，被保險人並無任何自殺之動機。
二、被告抗辯
(一) 被保險人唐若騰於97年4月4日22時30分至5日1時20分許與
     友人康家豪、林正人於新竹市○○路○段10號13樓之2(林正
     人租屋處)飲酒，於離開後，由樓梯間步行上14樓，被保險
     人唐若騰仍然有意識，故意打開電梯旁之玻璃窗往外攀爬
     出女兒牆，致墜樓死亡，並非過失或不跌倒摔出窗外而墜
     樓身亡，法醫師相驗後認無他殺嫌疑，即無他人之外力介
     入。被保險人唐若騰之墜樓，並非屬外來的、突發的事故
     ，故非「意外」，並非約定承保之保險事故之發生。且依
     本件傷害保險契約第9條除外責任第1款「被保險人之故意
     行為」保險人亦不負給付保險金之責。
(二)保險法第131條所謂「外來突發事故」，則係指「自身以外
    之事故，且事發突然無法防範者而言，與一般生活上所稱之
   「意外」係指「意料之外」含義不同，必須滿足下列要件：
    1.非疾病引起：指非自身所患病症所致。2.為外來的：意即
    限定引起事故的原因係出於自身以外外在環境（包括他人之
    行止）之變化。3.為突發的：意即外在環境之變化係急遽的
    以致不可預期或出乎預料之外。另依保險法第131條第2項以
    及保險契約卻明確使用「非由疾病引起之外來突發事故」等
    字句，係以意外事故發生為保險金給付請求權之要件，則依
    舉證責任分配原則，原告自應就此「權利發生之事實」即被
    保險人唐若騰係遭遇「外來突發之意外」事故，負舉證責任
    。且必須證明事故確已發生，且依「經驗法則」其發生通常
    係外來、偶然而不可預見者。被保險人若非故意攀爬高度
    120公分之窗台，根本不會墜樓，事故之發生應屬被保險人
    之「故意行為」所致，自非通常外來、偶然而不可預見之事
    故，自非「意外」。
（三）綜上，本件被保險人唐若騰墜樓係出於被保險人唐若騰故
      意所為，並非因外來突發事故造成。因此，本件被告所承
      保之保險事故並未發生，且被保險人之死亡行為亦為被保
      險人故意所為，亦在責任排除之範圍內。從而，原告依據
      被告所承保之保險契約請求給付保險金並無理由，應駁回
      原告之訴，如受不利之判決願供擔保請准宣告免為假執行
      。
三、不爭執事實
1.訴外人唐若騰於96年8月1日向被告公司投保「三商美邦人壽個
  人傷害保險」，意外身故之保險金為200萬元，指定原告為受
  益人。
2.訴外人唐若騰於97年4月5日在新竹市○○路○段10號之
  SOGO123大樓不幸發生墜樓意外身亡。
3.原告於97年7月中旬向被告申請保險理賠，被告於97年7月25日
  受理，但以被保險人並非意外之原因而墜樓死亡，拒絕給付上
  開保險金。
五、爭執要點
    本件被保險人唐若騰自14樓外牆之突出處（約24.5公分寬度
      ）墜落是否出於意外之原因所致或出於被保險人唐若騰之
      故意行為？
六、法院之判斷
（一）被保險人唐若騰是在97年4月5日凌晨1時40分在訴外人林
      正人位於新竹市○○路○段10號13樓之2，與林正人、訴
      外人康家豪共飲一瓶半容量為700ML，酒精濃度為40％之
      威士忌酒後，於其友人康家豪欲幫其穿著鞋、襪預備返家
      時，竟因酒醉之故，在未著鞋襪之狀況下，行走該大樓之
      樓梯至14樓，在試圖打開住於14樓之1之廖東哲住處大門
      未果後，行走至電梯間，並攀爬過電梯間之窗戶至窗戶外
      之外牆突出平台等情，此業據證人廖東哲、林正人、康家
      豪於警訊中及檢察官調查時陳述在案，有警訊之調查筆錄
      及檢察官之訊問筆錄附於97年度相字第178號卷（以下簡
      稱相驗卷）可參，堪信為真。
（二）雖被保險人唐若騰自行攀爬電梯間之窗戶，但被保險人唐
      若騰爬出窗外時，仍在窗外之外牆仍有寬約24.5公分之外
      牆突出平台，其並在該平台上行走、停留，此有檢察官之
      勘驗筆錄及廖東哲之警訊筆錄、訊問筆錄附於相驗卷可稽
      。因此，被保險人唐若騰並非攀爬窗戶意圖跳出大樓造成
      死亡，應堪認定，故被告抗辯被保險人唐若騰自行翻越窗
      戶導致其墜樓身亡，抗辯被保險人唐若騰之墜樓死亡係被
      保險人唐若騰故意之行為，非屬意外云云，應非可採。
（三）97年4月5日凌晨，被保險人唐若騰發生墜樓事件前，被保
      險人唐若騰是與證人康家豪於另證人林正人家中飲酒聊天
      ，並且有說有笑，相處融洽，且無抱怨或說任何不滿之事
      ，亦無任何異狀等情，業據證人康家豪及證人林正人在警
      訊及偵查中陳述綦詳，有其等上開筆錄附於前開相驗卷內
      可參。顯見，被保險人唐若騰在墜樓之前情緒應屬正常。
      且被保險人唐若騰有正當職業係淨水器公司之業務員，並
      有相當數量之存款且無積欠債務，亦有論及婚嫁之女友丁
      ○○等情，亦據原告甲○○、證人丁○○在檢察官訊問時
      陳述無訛，有訊問筆錄附於相驗卷內可證，並有證人丁○
      ○提出之陳述書乙紙、被保險人唐若騰之郵政存簿儲金簿
      封面及內頁明細表、華南商業銀行活期儲蓄存款存摺封面
      及內頁明細表、台北富邦銀行風城分行存簿封面及交易內
      頁明細在卷可參。且被保險人唐若騰亦無任何精神方面疾
      病之就醫記錄。依上所述，被保險人唐若騰之身心正常、
      亦有穩定收入，職業及社交活動、親密關係亦均正常，並
      無置己於死地之理由及跡象。
（四）又被保險人唐若騰攀爬之電梯窗戶外之外牆仍有一寬約
      24.5公分之突出平台，故攀爬出窗外，仍可站立該處，並
      不必然發生墜樓之結果。再徵以證人廖東哲於警察訊問時
      陳稱，被保險人往窗外爬出去，一隻手拿著手機張開手臂
      貼著牆往電梯方向的牆角移動，面對牆壁蹲在牆角等語，
      檢察官訊問時證人廖東哲證稱，被保險人全翻過去，在小
      陽台往電梯方向走... 死者躲在小陽台突出柱子旁等語，
      有警訊筆錄及偵查之訊問筆錄附於相驗卷可參。被保險人
      唐若騰攀爬出窗外後，仍張開手臂貼在牆壁，顯然極力維
      持平衡，避免墜落，並且以蹲下之姿勢，降低重心，亦避
      免因重心不穩而墜落。亦徵被保險人唐若騰攀爬電梯間之
      窗戶，並無躍下大樓置己於死之意。
（五）復以，被保險人唐若騰在墜樓之前，曾與友人林正人、康
      家豪共同飲酒，已如上述，且於死亡後經解剖，血液中之
      酒精濃度高達355mg/dl，在墜樓之前顯已達到酩酊大醉之
      狀態，有法務部法醫研究所（97）醫鑑字第0971100596號
      鑑定報告書及新竹地方法院檢察署之檢察官相驗報告書附
      於前開相驗卷可參。且由相驗卷所附之被保險人死亡前之
      錄影帶翻拍照片及墜樓後之照片觀之，被保險人以無法自
      己穿著鞋襪，且抗拒友人康家豪為其穿著鞋襪，赤足由13
      樓樓梯往14樓行走，被保險人唐若騰當時之精神狀況顯然
      已經脫離現實，雖可行走及攀爬窗戶，當以無法正常判斷
      其行為是否適當。被保險人唐若騰攀爬出窗外，仍安全停
      留在窗外小陽台上，並無躍下大樓置己於死之意，且其精
      神狀態已在無法正常判斷之情形下，已如上述。被保險人
      唐若騰嗣後之墜樓，顯係因所飲酒類之酒精，隨時間增加
      而發生作用，且因深夜、高樓風大、深夜溫度降低等因素
      ，導致被保險人唐若騰無法繼續在外牆突出之平台上維持
      平穩即時返回大樓而意外墜樓。
（六）被保險人唐若騰向被告投保意外傷害險，約定被保險人唐
      若騰如發生意外身亡將理賠保險金200萬元，原告為該保
      險契約之受益人等情，為兩造所不爭執，並有保險契約在
      卷可參。且依據兩造所訂立之保險契約第5條第2項，就「
      意外傷害」定義為非由疾病引起之外來突發事故，此與保
      險法第131條第2項所規定相同。本件被保險人因站立在大
      樓外牆之突出平台，因所飲用之酒精作用及高樓風大、深
      夜溫度降低等外在因素，導致被保險人唐若騰無法平穩站
      立該突出平台即時返回大樓而墜樓，並非因被保險人唐若
      騰之疾病等內在因素或被保險人唐若騰故意所致，應可認
      定被保險人唐若騰之墜樓身亡係因外來之突發事故所致。
      因此，被告所承保之保險事故業經發生，應可認定。兩造
      復不爭執原告為被告所承保之意外傷害險之受益人，從而
      ，原告以受益人之身份，依據被告所承保之保險契約請求
      被告給付保險金200萬元為有理由。又按保險人應於要保
      人或被保險人交齊證明文件後，於約定期限內給付賠償金
      額。無約定期限者，應於接到通知後十五日內給付之。保
      險人因可歸責於自己之事由致未在前項規定期限內為給付
      者，應給付遲延利息年利一分（10％），保險法第34條定
      有明文。兩造不爭執被告於97年7月25日受理原告之保險
      給付通知。被告至遲應於97年8月9日給付保險金，被告遲
      逾上開期限給付保險金，依據上開規定，自應就遲延之日
      起即97年8月10日起就應給付之保險金，按年息10％計付
      遲延利息予原告。原告主張應自97年8月9日計算，容有誤
      算。
（七）綜上，原告依據被告所承保之保險契約，以受益人身分請
      求被告給付保險金200萬元，及自民國97年8月10日起至清
      償日止按年息百分之十計算之遲延利息為有理由，應予准
      許。逾此範圍之請求，為無理由，應予駁回。
（八）兩造陳明願供擔保，聲請宣告假執行或免為假執行，經核
      原告勝訴部分，合於法律規定，爰分別酌定相當之擔保金
      額宣告之；原告其餘假執行之聲請，因訴之駁回而失所依
      據，不予准許。
七、兩造其餘攻擊防禦方法及舉證，因本件事證已臻明確，且與
    判決基礎不生影響，爰不一一論述，附此敘明。
八、訴訟費用負擔之依據:民事訴訟法第79條。
中    華    民    國    98    年    6    月     25    日
                  民事第一庭    法      官  黃珮禎
以上正本係照原本作成。
如對本判決上訴，須於判決送達後20日內向本院提出上訴狀。
中    華    民    國    98    年    6     月    26    日
                                書  記  官  江靜玲


司法院資訊處製作；財團法人民間司法改革基金會備份。
